臺灣板橋地方法院民事判決　　　　　　　100年度訴字第139號
原　　　告　程水松
　　　　　　陳雅明
　　　　　　廖哲良
　　　　　　黃正雄
　　　　　　陳福秋
　　　　　　林瑞金
　　　　　　陳權治
　　　　　　陳安守
　　　　　　詹陳粉
　　　　　　陳正紋
共　　　同
訴訟代理人　蕭介生律師
被　　　告　廖文達
　　　　　　廖文彬
兼上二人共同
訴訟代理人　廖為堅
被　　　告　廖光輝
兼 上 一人
訴訟代理人　廖光標
被　　　告　廖偉伯
　　　　　　廖偉谷
兼上二人共同
訴訟代理人　廖偉敬
被　　　告　廖德吉
　　　　　　陳麗香
　　　　　　廖建暐
上　一　人
訴訟代理人　葉敏珠
被　　　告　廖德喜
　　　　　　廖德燦
上　一　人
訴訟代理人　邱淑媛
被　　　告　廖德井
訴訟代理人　廖賴碧蓮
被　　　告　陳廖秀琴
　　　　　　廖秀蘭
　　　　　　廖來富
　　　　　　廖有田
　　　　　　廖德治
兼上五人共同
訴訟代理人　廖德元
上列當事人間請求分割共有物事件，經本院於民國100年4月28日
言詞辯論終結，判決如下：
    主    文
兩造共有坐落新北市○○區○○段第七四七、七四九、七五０、
七五一、七五二、七五三、七六二、七六三、七七０、七七一、
七七二、七七三、七七四、七七五、七七六、七七七、七七八、
七七九、七八四、七八五、七八六、七八七、七八八地號土地應
予合併分割，其中同段第七四七、七四九、七五０、七五一、七
五二(一)地號即附圖新北市樹林地政事務所土地複丈成果圖所示Ａ
部分，面積一四九四點二二平方公尺，由被告廖德吉、陳麗香、
廖建暐依附件所示應有部分比例分配；同段第七五０(一)、七五一
(一)、七五二、七五三地號即附圖所示Ｂ部分，面積二三九點九九
平方公尺，由被告廖德治、廖德喜、廖德元、廖有田、陳廖秀琴
、廖秀蘭、廖來富依附件所示應有部分比例分配；同段第七六二
、七六三、七七０(一)地號即附圖所示Ｃ部分，面積六二九點二六
平方公尺，全部分歸被告廖德井所有；同段第七七０(二)、七七一
(二)地號即附圖所示Ｄ部分，面積六二九點二六平方公尺，全部分
歸被告廖德燦所有；同段第七六三(一)、七七０、七七一、七七二
(一)、七七三(二)、七七四(二)、七七六(一)地號即附圖所示Ｅ部分，面
積一五一八點一七平方公尺，由被告廖為堅、廖文達、廖文彬、
廖偉伯、廖偉谷、廖偉敬、廖光輝、廖光標依附件所示應有部分
比例分配；同段第七七一(三)、七七二(二)、七七三(一)、七七四(一)、
七七五(一)、七七六、七七七(一)、七七八(一)地號即附圖所示Ｆ部分
，面積一０四九點七七，由被告廖德治、廖德喜、廖德元、廖有
田、陳廖秀琴、廖秀蘭、廖來富依附件所示應有部分比例分配；
同段第七七一(一)、七七二、七七三、七七四、七七五、七七六(二)
、七七七、七七八、七七九、七八四、七八五、七八六、七八七
、七八八地號即附圖所示Ｇ部分，面積六四二０點九六平方公尺
，由原告程水松、廖哲良，詹陳粉、陳雅明、陳正紋、黃正雄、
林瑞金、陳福秋、陳權治、陳安守依附件所示應有部分比例分配
；同段第七五四、七五五、七五六、七五七、七五九地號即附圖
所示Ｈ部分（扣除第七五八地號），面積共五一三點九三平方公
尺，其中第七五四、七五五、七五六地號部分，面積三一二平方
公尺，由原告程水松、陳雅明、陳正紋、廖哲良、詹陳粉、陳福
秋、黃正雄、林瑞金、陳權治、陳安守依附件所示應有部分比例
分配。另外第七五七地號部分，面積一九一點二六平方公尺，由
被告廖德燦、原告程水松、陳雅明、陳正紋、廖哲良、詹陳粉、
陳福秋、黃正雄、林瑞金、陳權治、陳安守依附件所示應有部分
比例分配。另第七五九地號，面積一０點三七平方公尺，由被告
廖德吉、陳麗香、廖建暐依附件所示應有部分比例分配。
訴訟費用由原告負擔。
    事實及理由
一、原告起訴主張:
  (一)兩造所共有坐落於新北市○○區○○段第747 、749 、750
    、751 、752 、753 、762 、763 、770 、771 、772 、77
    3 、774 、775 、776 、777 、778 、779 、784 、785 、
    786 、787 、788 地號之土地（下稱系爭土地），因相鄰彼
    此混雜，無法單獨使用各自所有土地，且地形畸零狹小，不
    利開發單獨使用，長期閒置已失其經濟效用，故委請共有人
    之一即程水松代表原告10人與相鄰土地共有人磋商解決方案
    ，嗣於民國86年6 月6 日經共有人全體同意，訂立土地合併
    分管分割承諾書。
  (二)系爭土地訂立承諾書之時點在土地進行重測前，故承諾書所
    載之土地坐落為改制後之新北市樹林區○○○段山子腳小段
    第750 －10等地號，於重測後改為新北市○○區○○段第74
    7 等地號土地。詎料被告等人訂約未予遵行，兩造對於使用
    系爭土地之位置及相關稅捐、規費等未能協議，故多次協商
    合併分割共有物未果，系爭土地迄今仍無法有效運用等語，
    爰依民法第823 、824 條提起本訴請求就系爭土地合併分割
    ，並聲明：如主文第1 項所示。
二、被告等人則以：原則上是同意原告於本院審理中所提出之分
    割方案，惟道路用地應確實能供被告等人通行，且就本件訴
    訟所產生之土地鑑定費用、訴訟費用及因系爭土地分割所生
    之有關稅金，則須由被告負擔，且合併分割後，部分土地之
    對外聯絡道路亦應原告鋪設開通等語置辯，並聲明駁回原告
    之訴。
三、查系爭土地之土地共有人及所持應有部分比例以及兩造簽署
    系爭土地的土地合併分管分割承諾書等事實，為兩造到場不
    爭執，復有原告所提出土地登記謄本、土地合併分割承諾書
    影本各1 份在卷可稽（見99年度板調字第112 號卷宗第17-7
    7 頁），足認原告前揭主張為真實，應屬足取。
四、按各共有人，得隨時請求分割共有物，但因物之使用目的不
    能分割或契約訂有不按分割之期限者，不在此限，民法第82
    3條第1項定有明文。次按共有物之分割依共有人協議之方法
    行之，分割之方法不能協議決定者，法院得因任何一人之聲
    請，命以原物分配於各共有人，或變買共有物，以價金分配
    於各共有人，民法第823條第1 項前段、第824條第1項、第2
    項亦迭定有明文。查本件系爭土地為兩造所共有，兩造雖就
    系爭土地訂立土地分割分管承諾書，無不分割期限之約定等
    事實，為兩造所不爭執，復有原告所提出相符之土地登記謄
    本及土地分割分管承諾書各1 份在卷可稽，已如前述。然兩
    造就道路用地之位置與通行、土地鑑定費用以及本件合併分
    割共有物所可能產生之稅金、相關登記規費等無法達成協議
    ，被告等人均明確表示不願意原告所提之分割方案（見本院
    99年度板調字第112 號卷99年12月9 日之調解程序筆錄），
    迄今仍無法協議分割，故原告依民法第824 條第2 項規定，
    為本件合併分割共有物之請求，應屬足取，並不因兩造曾簽
    立分割分管承諾書而有所不同。
五、次按，共有物之分割，依共有人協議之方法行之。分割之方
    法不能協議決定，或於協議決定後因消滅時效完成經共有人
    拒絕履行者，法院得因任何共有人之請求，裁判分割共有物
    ；以原物為分配時，如共有人中有未受分配，或不能按其應
    有部分受分配者，得以金錢補償之；以原物為分配時，因共
    有人之利益或其他必要情形，得就共有物之一部分仍維持共
    有；共有人相同之數不動產，除法令另有規定外，共有人得
    請求合併分割，民法第824 條定有明文。又審判上共有物分
    割方法，不論以原物分割或價金分配之方式為之，均應由法
    院斟酌當事人之聲明、共有物之性質、經濟效用及全體共有
    人之利益等公平決定之，其分割方法縱使選擇兩者之一或併
    用兩者，亦屬無妨，但就同一共有物對於全體共有人，應採
    相同之分割方法，惟不得以原告主張分割方法不當，遽為駁
    回分割共有物之訴之判決（最高法院85年台上字第2483號裁
    判參照）。再者，裁判分割共有物屬形成判決，法院定共有
    物之分割方法，固應斟酌當事人之聲明、共有物之性質、經
    濟效用及全體共有人之利益等，而本其自由裁量權為公平合
    理之分配，但並不受當事人聲明、主張或分管約定之拘束（
    最高法院93年度台上字第1797號裁判參照）。易言之，定共
    有物之分割方法，需斟酌各共有人之利害關係、使用情形，
    共有物之性質及價值，符合公平經濟原則，分割方法始得適
    當。經查：
  (一)系爭土地目前多為菜園、竹圍或空地，此有原告所提出之共
    有物現況照片12張附卷可稽（見本院卷第67-73 頁），復經
    本院於100年3月4 日會同兩造當事人及新北市樹林地政事務
    所人員到場勘驗結果:「現況是雜物，沒有任何建物使用，
    只有一些菜園，道路的寬度Ｈ部分是10公尺」等情，有卷附
    勘驗筆錄足參（見本院卷第133-134 頁）。又共有人間現使
    用狀態，僅局部共有人從事農作物之種植，荒廢面積甚大，
    足認原告主張系爭土地未能有效利用，應屬足取。
  (二)再者，兩造於本院審理中業已就原告所提出之如主文第1 項
    所示分割方案並無爭執，僅就本件分割可能產生之鑑定費用
    、土地增值稅等其他相關規費之負擔以及道路開通等情有所
    爭執，嗣於經兩造協商後，兩造亦同意由原告負擔本件土地
    分割所生的鑑定費用、訴訟費用、土地增值稅及辦理土地分
    割的相關規費外，另就系爭土地第754 、75 5、756 、757
    、759 、760 地號開闢10米寬道路供兩造之通行費用亦由原
    告負擔等情，有言詞辯論筆錄附卷可參（見本院卷第183 頁
    反面）。是以，共有人間對於分得土地之面積及位置，已有
    相當高之共識，本院自應尊重渠等主觀之意願。
  (三)另本院囑託新北市樹林地政事務所就本件土地分割使用面積
    測量乙案，地政人員除現場繪製，檢送複丈成果圖外，並表
    示系爭土地皆屬都市計畫內土地，使用分區均為乙種工業區
    ，且系爭土地上並無建築物存在，其如附圖之合併分割並未
    違反土地法等相關法令之規範，此亦有新北市樹林地政事務
    所於100 年3 月18號新北市地測字第1000003611號函附卷可
    稽（見本院卷第135 頁）。
六、綜上所述，本院基於整體經濟利益、共有物之性質，衡諸分
    割後之效益，使用情形及共有人之主觀意願，基於公平原則
    ，審酌前開各節等情，應認以如附圖所示之分割方法，而各
    共有人應有部分比例如附件，允為公平妥當，爰判決如主文
    第1項所示。
七、又分割共有物之訴，兩造間本可互換地位，本件原告起訴於
    法有據，然被告之應訴實因訴訟性質所不得不然，故所為抗
    辯自為伸張或防衛權利所必要，是以本件之訴訟費用原應由
    兩造各按分得面積之比例分擔，始為公允。惟查，原告業已
    於本院審理中表示願意負擔就本件土地分割而生之訴訟費用
    等語（見本院卷第183 頁及其反面），本院自尊重當事人意
    願，爰諭知如主文第2 項所示。
八、訴訟費用負擔之依據：民事訴訟法第78條。
中    華    民    國    100    年    5    月    13    日
                  民事第二庭    法  官  吳振富
以上正本係照原本作成
如對本判決上訴，須於判決送達後20日內向本院提出上訴狀
中    華    民    國   100    年    5     月    13    日
                                書記官  吳語杰